【裁判字號】    97,訴,1550
【裁判日期】    980220
【裁判案由】    確認本票債權不存在等
【裁判全文】
臺灣士林地方法院民事判決              97年度訴字第1550號
原      告  戊○○
            丁○○
                        號5樓.
被      告  甲○○
訴訟代理人  丙○○
上列當事人間確認本票債權不存在等事件，本院於民國98年2 月
13日言詞辯論終結，判決如下：
    主  文
確認被告持有原告於民國九十三年二月十六日共同簽發、面額新
臺幣肆拾玖萬元、到期日民國九十五年六月十四日、票號五八四
０七七號、受款人甲○○之本票債權在新臺幣柒萬伍仟元範圍內
不存在。
原告其餘之訴駁回。
訴訟費用新臺幣陸仟柒佰拾元由被告負擔五分之一，餘由原告
負擔。
    事  實  及  理  由
一、按訴狀送達後，原告不得將原訴變更或追加他訴。但擴張或
    減縮應受判決事項之聲明者，不在此限，民事訴訟法第255
    條第1 項第3 款定有明文。本件原告起訴時訴之聲明為「(一)
    確認被告持有原告於民國（下同）93年2 月16日所簽發、票
    面金額新臺幣（下同）49萬元、到期日95年6 月14日之本票
    債權不存在。(二)被告應給付原告75,000元及自96年1 月2 日
    起至清償日止按年息20％計算之利息。」嗣於訴訟進行中，
    變更訴之聲明為「(一)確認被告持有原告於93年2 月16日共同
    簽發、面額49萬元、到期日95年6 月14日、票號584077、受
    款人甲○○之本票債權不存在。(二)被告應將前開本票返還予
    原告。(三)被告應給付原告丁○○75,000元及自97年4 月1 日
    起至清償日止按年息5 ％計算之利息。」，核其所為，係屬
    擴張或減縮應受判決事項之聲明，揆諸前開規定，自應准許
    。
二、原告起訴主張：被告執有原告所共同簽發、票載發票日93年
    2 月16日、面額49萬元、到期日95年6 月14日、票號584077
    、受款人甲○○之本票一張（下稱系爭本票），而持以向臺
    灣士林地方法院聲請本票裁定強制執行，經臺灣士林地方法
    院以95年度票字第15539 號裁定准許。惟系爭本票係被告及
    其合夥人乙○○於93年2 月間恫嚇原告如不簽發，要將其等
    自臺北市○○○路○ 段102 巷12號1 樓、14號1 樓租屋處趕
    走，並要讓其等之洗衣店開不下去，以此為手段脅迫原告所
    簽發，故被告係基於侵權行為取得系爭本票，原告已於簽發
    系爭本票數月後表示撤銷該受脅迫所為之意思表示，且依民
    法第198 條規定原告亦得拒絕給付系爭本票票款。被告雖主
    張其係基於兩造間加盟合約書保證金返還請求權而取得系爭
    本票，然被告違反加盟合約書第1 條之約定，於92年8 月1
    日起找德發洗衣坊代工，使原告受有672,000 元預期利益之
    損害（計算式如下：3,000(件/ 月)×32(元/ 件)×7（月）
    ＝672,000） ，原告自得沒收保證金，且得以前開672,000
    元之加盟合約違約賠償請求權，與系爭本票債權為抵銷，是
    系爭本票債權應不存在，被告應將系爭本票返還予原告。又
    原告丁○○雖委由原告戊○○分別於96年1 月2 日、2 月1
    日、3 月3 日、4 月2 日、5 月4 日、6 月13日、7 月6 日
    、8 月2 日、9 月19日、10月22日、11月28日、12月27日、
    97年1 月18日、2 月29日、3 月31日各匯款5, 000元，共計
    75,000元予被告甲○○，然被告甲○○取得前開75,000元實
    無法律上原因，依不當得利之法律關係自應將前開金額返還
    予原告等語。並聲明：(一)確認被告持有原告於93年2 月16日
    共同簽發、面額49萬元、到期日95年6 月14日、票號584077
    、受款人甲○○之本票債權不存在。(二)被告應將前開本票返
    還予原告。(三)被告應給付原告丁○○75,000元及自97年4 月
    1 日起至清償日止按年息5 ％計算之利息。
三、被告則以：其並未脅迫原告簽發系爭本票，且原告之撤銷權
    已逾1 年之除斥期間。原告戊○○以原告丁○○為保證人，
    與被告在92年6 月1 日簽訂「加盟合約書」，其中第3 條約
    定「本合約期限為三年，自民國九十二年六月十五日至民國
    九十五年六月十四日止，雙方議定，合約期間甲方（即三省
    宅配量販洗衣店、負責人甲○○）因故結束營業，未滿壹年
    ，保證人應與乙方（即大潤發生活物流有限公司）連帶保證
    於合約期滿，將加盟保證金新臺幣伍拾萬元整歸還甲方。」
    ，嗣後被告因經營不善，於93年1 月12日營業不到一年時間
    即結束營業，故被告依約向原告等請求返還50萬元，因兩造
    合約約定被告應將衣物交由原告，再由原告交由正章宅配量
    販乾洗公司來代工洗衣，但嗣後原告與正章宅配量販乾洗公
    司交惡，原告才向被告表示要將衣物交由德發洗衣坊來代工
    洗衣，於原告交付德發洗衣坊數次後，德發洗衣坊才向被告
    表示其與原告有契約糾紛，不想直接將洗完之衣物交由原告
    處理，被告因此於接受德發洗衣坊洗完衣物之同時告知原告
    ，雙方協議依德發洗衣坊交付之洗完衣物件數，每件由原告
    抽取4 元酬金，故自92年8 月起至93年1 月間，德發洗衣費
    用共100,492 元，因其每件洗衣費用為31元，故此段期間交
    由德發洗衣坊之件數為3,241.67件（計算式：100,492 ÷31
    ＝3,241.67），被告應給付原告之酬金為12,966元（計算式
    ：3,241.67×4 ＝12,966），另外，當時被告尚有未向客戶
    收取之洗衣費2,203 元交由原告代為收取，又原告有購買一
    些物品等費用，均由上開酬金中扣除，故從原本依加盟合約
    第3 條約定應返還之50萬元範圍內扣減1 萬元。再者，因原
    告向被告宣稱其無法一時返還全部款項，被告為保障債權遂
    同意原告簽發系爭面額49萬元之本票。詎於本票到期後原告
    僅陸續給付75,000元，餘額即拒不給付，是被告受領75,000
    元乃基於系爭本票債權，原告之請求為無理由云云資為抗辯
    。並聲明：原告之訴駁回。
四、兩造不爭執之事實：
  (一)原告共同簽發票載發票日93年2 月16日、面額49萬元、到期
    日95年6 月14日、票號584077、受款人甲○○之本票一張交
    付與被告甲○○。
  (二)原告丁○○委由原告戊○○分別於96年1 月2 日、2 月1 日
    、3 月3 日、4 月2 日、5 月4 日、6 月13日、7 月6 日、
    8 月2 日、9 月19日、10月22日、11月28日、12月27日、97
    年1 月18日、2 月29日、3 月31日各匯款5,000 元，共計75
    ,000元予被告甲○○。
  (三)兩造對於本院卷第24-26 頁加盟合約書之形式上真正不爭執
    。
  (四)三省洗衣店（負責人：甲○○）向臺北市商業管理處申請自
    93年1月12日營利事業歇業註銷登記。
  (五)系爭本票債權業已清償75,000元。
五、得心證之理由：本件原告主張其受被告及第三人乙○○之脅
    迫簽發系爭本票，且被告違反加盟合約請他人代工，原告得
    沒收保證金，並請求被告賠償違約之損害672,000 元等情，
    為被告所否認，而以前開情詞置辯，是本件兩造之爭點，應
    在於：(一)原告以其於93年2 月間遭被告甲○○及第三人乙○○脅迫簽發系爭本票為由，請求撤銷簽發系爭本票之意思表
    示，有無理由？1.原告行使撤銷權是否已逾除斥期間？2.原
    告是否係遭被告甲○○及第三人乙○○脅迫始簽發系爭本票
    ？3.原告得否依據民法第198 條之規定，拒絕履行系爭本票
    債務？(二)原告主張被告甲○○違反加盟合約書第一條之約定
    ，原告得沒收保證金，系爭本票所擔保之保證金返還請求權
    不存在，有無理由？(三)原告主張其對被告甲○○享有672,00
    0 元之加盟合約違約賠償請求權，並主張以此損害賠償請求
    權與系爭本票債權為抵銷，有無理由？(四)原告丁○○依據不
    當得利之法律關係請求被告甲○○返還75,000元，有無理由
    ？被告甲○○受領75,000元有無法律上原因？茲分述如下：
  (一)原告以其於93年2 月間遭被告甲○○及第三人乙○○脅迫簽
    發系爭本票為由，請求撤銷簽發系爭本票之意思表示，有無
    理由？
    按因被詐欺或被脅迫而為意思表示者，表意人得撤銷其意思
    表示，但詐欺係由第三人所為者，以相對人明知其事實或可
    得而知者為限，始得撤銷之。又前條之撤銷，應於發見詐欺
    或脅迫終止後，一年內為之。但自意思表示後，經過十年，
    不得撤銷，民法第92條第1 項、第93條定有明文。所謂因被
    脅迫而為意思表示，係指因相對人或第三人以不法危害之言
    語或舉動加諸表意人，使其心生恐怖，致為意思表示而言。
    當事人主張其意思表示係因被詐欺或脅迫而為之者，應就其
    被詐欺或被脅迫之事實，負舉證之責任（最高法院21年上字
    第2012號判例參照）。經查：原告就其所主張第三人乙○○
    恫嚇其等如不簽發，要將其等自臺北市○○○路○ 段102 巷
    12 號1樓、14號1 樓租屋處趕走，並要讓其等之洗衣店開不
    下去等情，並未能舉證以實其說。況其與第三人乙○○就前
    開租屋處既有租約存在，第三人乙○○即應受租約所定租賃
    期間之限制而不得任意終止租約，是縱原告所述第三人乙○○曾表示要將其自租屋處趕走等語為真，亦難認已使原告心
    生恐怖，是難認原告所述其係遭脅迫而簽發系爭本票之主張
    為真實，則原告主張撤銷簽發系爭本票之意思表示，並依據
    民法第198 條之規定拒絕履行系爭本票債務，均屬無據。
  (二)原告主張被告甲○○違反加盟合約書第一條之約定，原告得
    沒收保證金，系爭本票所擔保之保證金返還請求權不存在，
    有無理由？
    依兩造間加盟合約第1 條之約定：「甲方所經營加盟店坐落
    於（臺北市○○街230 號1 樓），未經乙方同意，甲方不得
    變更加盟店之營業所在地，亦不得將加盟店場地出租轉讓等
    行為。如有上述情事者，乙方得逕行終止合約並沒收保證金
    ，甲方不得異議。」，本件原告係主張被告請他人代工，不
    符前開約定所定「變更加盟店之營業所在地」、「將加盟店
    場地出租轉讓」之要件，自不得以此逕行主張沒收保證金。
  (三)原告主張其對被告甲○○享有672,000 元之加盟合約違約賠
    償請求權，並主張以此損害賠償請求權與系爭本票債權為抵
    銷，有無理由？
    原告主張被告違約請德發洗衣坊代工之事實，為被告所否認
    ，辯稱：係原告向其表示要將被告洗衣店之衣物交由德發洗
    衣坊代洗，因原告與德發洗衣坊有糾紛，其依德發洗衣坊之
    要求始直接將衣物交由德發洗衣坊代洗，並與原告約定由原
    告每件抽取4 元之報酬等語。經查：據證人即德發洗衣坊負
    責人己○○到庭證稱：其有幫甲○○之洗衣店代工幾個月，
    當初是丁○○帶其去跟乙○○接洽的，價格大約一件是30元
    上下，剛開始一、二個月其是向丁○○請款，後來就直接跟
    店家請款，當時一定是有貨款拖欠或有糾紛，其才會跟丁○○終止合作，轉跟被告簽約等語（本院卷第94-96 頁），足
    認被告自93年8 月起，確未透過原告，而直接將衣物交由德
    發洗衣坊代洗。然由系爭加盟合約第6 條之約定觀之，約定
    ：「月結帳時，分帳方式每件衣物以35元計，1,000 件以上
    每件34元，2,000 件以上每件33元，3,000 件以上每件32元
    ，4,000 件以上每件31元，5,000 件以上每件30元計算…」
    ，參照證人己○○證稱其代洗費用為每件30元上下，是被告
    縱交由原告代洗，原告所得利潤每件亦在5 元以下，與被告
    所稱當時約定每件由原告抽取4 元酬金，應屬相當。又被告
    於結束營業時，依約本得請求原告返還保證金50萬元，然原
    告僅簽發面額49萬元之系爭本票，衡情若兩造間就應返還保
    證金之數額與被告應給付予原告之酬金間，未為找補結算，
    何以有1 萬元之差距？是應認被告所辯尚符常情，應為可採
    。再者，縱認原告所述被告未經其同意直接找德發洗衣坊代
    洗乙節為真實，原告亦未能舉證證明其確實受有672,000 元
    之損害。綜上，自難認原告所為抵銷之主張為可採。
  (四)原告丁○○依據不當得利之法律關係請求被告甲○○返還75
    ,000 元 ，有無理由？被告甲○○受領75,000元有無法律上
    原因？
    被告係基於本票債權受領原告丁○○所交付之75,000元，其
    受領前開給付自有法律上原因，是原告丁○○依據不當得利
    之法律關係請求被告返還75,000元，為無理由。
  (五)綜上，系爭本票債權既經原告清償75,000元，則系爭本票債
    權於前開範圍內即因清償而消滅。從而，原告訴請確認系爭
    本票債權在75,000元範圍內不存在，為有理由，逾此部分之
    請求，即屬無據，應予駁回。
六、本件為判決之基礎已臻明確，兩造其餘之攻擊防禦方法及舉
    證，核與判決結果無影響，爰不一一論列，附此敘明。
七、本院依職權定本件訴訟費用額為6,730 元（第一審裁判費6,
    170 元、證人旅費560 元），應由被告負擔5 分之1 ，餘由
    原告負擔。
八、訴訟費用負擔之依據：民事訴訟法第79條、第85條第1 項、
    第87條第1項。
中    華    民    國    98    年    2     月    20    日
                  民事第一庭  法  官  藍雅清
以上正本證明與原本無異。
如對本判決上訴，應於判決送達後20日內向本院提出上訴狀。
中    華    民    國    98    年    2     月    24    日
                              書記官  蘇意絜


司法院資訊處製作；財團法人民間司法改革基金會備份。
